【裁判字號】    95,再,26
【裁判日期】    950822
【裁判案由】    給付保險金
【裁判全文】
臺灣高等法院民事判決                    95年度再字第26號
再審  原告    甲○○
再審  被告    國泰人壽保險股份有限公司
法定代理人    乙○○
訴訟代理人    賴盛星律師
複  代理人    程才芳律師
上列當事人間因給付保險金事件，再審原告對於中華民國93年9
月29日本院92年度保險上字第74號確定判決，提起再審之訴，本
院於95年8月8日言詞辯論終結，判決如下：
   主  文
再審之訴駁回。
再審訴訟費用由再審原告負擔。
  事實及理由
一、再審原告起訴主張：本院92年度保險上字第74號確定判決（
    下稱原確定判決）之基礎，係採「國泰平安保險附約」第21
    條規定：「．．．．四被保險人飲酒後駕車，其吐氣或血液
    所含酒精成份超過道路交通法令規定標準者」，因而認定再
    審原告敗訴，惟查「國泰平安保險附約」之奉准文號為民國
    （下同）86年7月17日台財保第000000000號，而本件保險契
    約之生效日期為85年11月1日，當無適用「國泰平安保險附
    約」之可能；事實上，本件保險應適用「國泰美滿人生312
    終身壽險」附加之「國泰附加傷害保險給付附約條款」（下
    稱「附約條款」），然該條款並無如同「國泰平安保險附約
    」第21條之內容，是原確定判決於適用法規顯有錯誤，具有
    民事訴訟法第496條第1項第1款之再審事由；又雖引用本款
    再審事由有所謂應於收受原確定判決後30日內提起再審之訴
    之限制，惟本件保險契約原係存放於被保險人即再審原告之
    子吳政宇及再審被告處，但吳政宇亡故後，根本不可能再將
    保險契約拿給受益人即再審原告，此時再審被告有義務提出
    正確之保險契約，所以本件再審不變期間應自知悉時起算，
    並未逾期。其次，前述「附約條款」係再審原告於95年2月
    23日向金管會保險局調閱資料後，始為發現，其中關於「酗
    酒」之定義固然不明，但依保險法第54條第2項之規定，應
    為有利於被保險人之解釋；又本件保險事故既已發生，倘再
    審被告主張有不負給付保險金責任之免責事由，應由其負舉
    證責任，即再審被告應證明吳政宇「係因酗酒事故直接所致
    死亡」之事實，從而該項未經斟酌之證據（即「附約條款」
    ），若經斟酌應可使再審原告受較有利益之裁判，自亦合於
    民事訴訟法第496條第1項第13款之再審事由。因而再審原告
    為此提起本件再審之訴，聲明：(一)原確定判決廢棄。(二)駁回
    再審被告在前訴訟程序第二審之上訴。
二、再審被告則以：再審原告以適用法規顯有錯誤為由，提起本
    件再審，依最高法院70年台再字第210號判例意旨，應於原
    確定判決送達起30日內為之，而再審原告係於94年1月間收
    受最高法院駁回上訴之裁定，迄至同年3月27日提起本件再
    審之訴，業已逾30日之不變期間；又縱然本件保險應適用再
    審被告所主張之「附約條款」，其中第14條亦約定被保險人
    因麻醉、酗酒所致事故，再審被告不負給付保險金責任，而
    本件被保險人吳政宇於事故發生時之呼氣酒精濃度相當於0.
    708毫克，已達「酗酒」之程度，故不影響原確定判決結果
    ，因而再審原告所主張發現未經斟酌之證物（即「附約條款
    」），仍無從受較有利益之裁判，自應駁回等語，資為抗辯
    。並答辯聲明：駁回再審之訴。
三、本件應審究者為原確定判決是否有民事訴訟法第496條第1項
    第1款「適用法規顯有錯誤」、第13款「當事人發現未經斟
    酌之證物或得使用該證物」之再審事由？茲分別論述如下：
    (一)原確定判決並未有民事訴訟法第496條第1項第1款「適用
      法規顯有錯誤」之再審事由。
      1.按民事訴訟法第496條第1項第1款所謂適用法規顯有錯
        誤，係指確定判決違背法規或現存判例解釋者而言，故
        當事人自收受判決正本之送達時，對於判決理由，有無
        適用法規顯有錯誤之情形，即可知悉。至於當事人本人
        對於法規之瞭解程度如何，當不能影響同法第500條第1
        項、第2項關於30日不變期間之起算（最高法院71年台
        再字第210號判例意旨參照）。
      2.查原確定判決經再審原告提起第三審上訴，最高法院則
        於94年1月6日以94年度台上字第35號裁定，駁回再審原
        告之上訴，該裁定已於同年月25日送達再審原告（見最
        高法院94年度台上字第35號卷第30頁），揆之前開判例
        ，再審原告就原確定判決是否具有適用法規顯有錯誤之
        再審理由，於斯時即得知悉，乃再審原告遲至95年3月2
        7日始以原確定判決適用法規顯有錯誤，具有民事訴訟
        法第496條第1項第1款規定之再審事由，提起本件再審
        之訴，顯已逾30日之不變期間，與法即有未合。
      3.況依最高法院60年台再字第170號判例意旨，所謂「適
        用法規顯有錯誤」係指確定判決所適用之法規顯然不合
        於法律規定，或與司法院現尚有效及大法官會議之解釋
        ，或本院尚有效之判例顯然違反者而言，若僅為「適用
        契約顯有錯誤」，尚不在本款再審事由所得涵蓋之範圍
        內。再審原告雖主張原確定判決有適用法規顯有錯誤之
        再審理由，但並未具體指明確定判決究係違背何法條項
        之法規或現存之判例、解釋，故再審原告主張原確定判
        決有適用法規顯有錯誤之再審情事，並不足採。
    (二)原確定判決雖有民事訴訟法第496條第1項第13款本文所指
      「當事人發現未經斟酌之證物或得使用該證物」之再審事
      由，但經斟酌並不能受較有利益之裁判。
      1.按當事人發見未經斟酌之證物或得使用該證物者，得以
        再審之訴對於確定終局判決聲明不服。但以如經斟酌可
        受較有利益之裁判者為限，民事訴訟法第496條第1項第
        13款定有明文。次按當事人提起再審之訴，以發見未經
        斟酌或得使用之證物為理由者，必以該證物若經斟酌可
        受較有利益之裁判者為限（最高法院18年上字第710號
        判例意旨參照）。故除當事人發現未經斟酌之證物或得
        使用該證物者外，尚須以該證物如經斟酌，當事人可受
        較有利益之裁判為要件，如該證物縱加斟酌，仍不能認
        為當事人可受較有利之裁判者，即難認再審之訴為有理
        由。
      2.本件再審原告主張兩造間應適用「附約條款」，而非原
        確定判決所援引之「國泰平安保險附約」，且為再審被
        告於本院95年6月7日行準備程序時所承（見本院卷第88
        頁背面），並在95年6月28日之民事爭點整理狀內亦將
        之列為兩造不爭執事項（見本院卷第104頁），堪認再
        審原告所提之「附約條款」，即為本款本文中所指「未
        經斟酌之證物」。然再審原告雖提出於前訴訟程序未經
        斟酌之「附約條款」，以為本款再審事由之「證物」，
        惟查該「附約條款」第14條約定：「被保險人直接因下
        列事由致成死亡、殘廢或傷害時，本公司不負給付保險
        金責任：．．．．六被保險人因麻醉、酗酒所致事故。
        ．．．．」，其中所謂「酗酒」之定義，一般指「飲酒
        沒有節制」而言，然因酒類對人之影響因人而異，是該
        項定義仍嫌不夠明確且未為量化，於判斷上實有疑義，
        從而參以自79年12月15日修正後之道路交通安全規則第
        114條第2款關於「汽車駕駛人飲用酒類或其他類似物後
        其吐氣所含酒精濃度超過每公升0.25毫克，即不得駕車
        」之規定，堪認一般人於此種情形下，可確定已受酒類
        影響，而達到「酗酒」之程度，合先敘明。
      3.查吳政宇於90年11月21日淩晨4時40分許發生車禍，於
        同日凌晨5時15分送至怡仁綜合醫院（下稱怡仁醫院）
        急救後死亡，而怡仁醫院於同日5時34分對吳政宇抽血
        檢驗血液酒精濃度為141.5㎎\DL，亦有怡仁醫院生化檢
        驗報告可按（前訴訟程序第一審卷第53頁），而依文獻
        記載，每100毫升血液中，每小時消退酒精為9至29毫克
        ，平均消退19毫克，已於前訴訟程序本院向內政部警政
        署刑事警察局查詢屬實，有該局覆函可憑（原確定判決
        卷第72頁），如吳政宇於怡仁醫院抽血時尚未死亡，推
        算發生車禍時（即抽血前56分鐘前）之血液酒精濃度為
        149.8㎎\DL至168.5㎎\DL，平均值為159.2㎎\DL，換算
        呼氣酒精濃度為0.796㎎\L（0.796毫克）；如吳政宇於
        車禍當時即已死亡，其血液酒精濃度141.5㎎\DL，換算
        呼氣酒精濃度為0.708㎎\L（0.708毫克），足可認定吳
        政宇發生車禍時血液酒精濃度介於0.708毫克至0.796毫
        克之間，遠超過前述不得駕車之標準，顯已達「酗酒」
        之程度；又原確定判決理由欄四(五)(六)(七)之判斷，已排除
        吳政宇係「閃避不明車輛」、「機械故障」或「發生爆
        胎」而肇事等論點，認定本件車禍之發生應係吳政宇酒
        後駕車並直接致成身故，從而堪認再審被告對「附約條
        款」第14條第6款之除外責任事項，已盡舉證責任之責
        。是本件再審原告提出之「附約條款」縱加以斟酌，仍
        認本件保險因合於該「附約條款」第14條第6款之除外
        責任事項，並無從使再審原告受較有利益之裁判，揆諸
        前開判例意旨，再審原告依本款規定提起再審之訴，亦
        難認其再審之訴為有理由。
四、綜上所述，本件再審原告主張原確定判決有民事訴訟法第49
    6條第1項第1款、第13款之再審事由，並提起再審之訴，為
    無理由，應予以駁回。
五、據上論結，本件再審之訴為無理由，依民事訴訟法第505條
    、第449條第1項、第78條，判決如主文。
中    華    民    國    95    年    8     月    22    日
                    民事第四庭
                        審判長法  官  張劍男
                              法  官  游明仁
                              法  官  郭松濤
正本係照原本作成。
如不服本判決，應於收受送達後20日內向本院提出上訴書狀，其
未表明上訴理由者，應於提出上訴後20日內向本院補提理由書狀
（均須按他造當事人之人數附繕本）上訴時應提出委任律師或具
有律師資格之人之委任狀；委任有律師資格者，另應附具律師資
格證書及釋明委任人與受任人有民事訴訟法第466條之1第1項但
書或第2項（詳附註）所定關係之釋明文書影本。
中    華    民    國    95    年    8    月    23    日
                              書記官  方素珍
附註：
民事訴訟法第466條之1（第1項、第2項）：
對於第二審判決上訴，上訴人應委任律師為訴訟代理人。但上訴
人或其他法定代理人具有律師資格者，不在此限。
上訴人之配偶、三親等內之血親、二親等內之姻親，或上訴人為
法人、中央或地方機關時，其所屬專任人員具有律師資格並經法
院認為適當者，亦得為第三審訴訟代理人。


司法院資訊處製作；財團法人民間司法改革基金會備份。
